臺灣高等法院臺南分院刑事判決
109年度上訴字第1479號
上  訴  人  臺灣臺南地方檢察署檢察官
被      告  黃瑞彬


上列上訴人因被告毒品危害防制條例案件，不服臺灣臺南地方法
院109年度訴字第922號中華民國109年9月30日第一審判決（起訴
案號：臺灣臺南地方檢察署109年度撤緩毒偵字第234號），提起
上訴，本院判決如下：
    主  文
原判決撤銷。
本件公訴不受理。
    理  由
壹、公訴意旨略以：被告甲○○基於施用第一級毒品海洛因之犯意
    ，於民國108年6月5日7時30分回溯前26小時內之某時，在臺
    南市○○區○○里○○街00號住處，施用第一級毒品海洛因1次。
    因認被告涉犯毒品危害防制條例第10條第1項之施用第1級毒
    品罪嫌。
貳、毒品危害防制條例第35條之1規定：「本條例中華民國一百
    零八年十二月十七日修正之條文施行前犯第10條之罪之案件
    ，於修正施行後，依下列規定處理：一、偵查中之案件，由
    檢察官依修正後規定處理。二、審判中之案件，由法院或少
    年法院（地方法院少年法庭）依修正後規定處理；依修正後
    規定應為不起訴處分或不付審理之裁定者，法院或少年法院
    （地方法院少年法庭）應為免刑之判決或不付審理之裁定。
    三、判決確定尚未執行或執行中之案件，適用修正前之規定
    。」而108年12月17日修正之毒品危害防制條例，於109年1
    月15日公布，部分條文於公布後6個月即109年7月15日生效
    施行（含第20條、23條等條文），本件被告涉嫌毒品危害防
    制條例第10條第1項之施用毒品案件，檢察官於109年7月16
    日提起公訴，依上開規定，法院應依現行毒品危害防制條例
    規定處理。
參、現行毒品危害防制條例第20條第3項規定，犯第10條之罪於
    觀察、勒戒或強制戒治執行完畢釋放後，3年後再犯第10條
    之罪者，適用本條前2項之規定。上開所謂「3年後再犯」，
    只要本次再犯（不論修正施行前、後）距最近1次觀察、勒
    戒或強制戒治執行完畢釋放，已逾3年者，即該當之，不因
    其間有無犯第10條之罪經起訴、判刑或執行而受影響（最高
    法院大法庭109年度台上大字第3826號裁定參照）。查：被
    告於108年6月5日前2日之下午某時，以注射方式施用海洛因
    之事實，為被告坦承不諱（本院卷第43頁），並有臺南市政
    府警察局新營分局採尿同意書、採取尿液編號對照表、台灣
    檢驗科技股份有限公司濫用藥物檢驗報告在卷可證。而被告
    最後一次執行強制戒治，係於90年11月13日因停止處分執行
    而釋放，保護管束期滿未經撤銷，由臺灣臺南地方檢察署檢
    察官以90年度戒毒偵字第610號不起訴處分確定，並曾於經
    同署檢察官以102年度營偵字第34號為附戒癮治療命令緩起
    訴處分確定，戒癮治療命令於103年3月26日完成，有臺灣高
    等法院被告前案紀錄表可參。本件被告施用毒品之時間距離
    上開強制戒治執行完畢或戒癮治療完成時間，均已逾3年，
    依前開最高法院大法庭裁定見解，本件並非3年內再犯之情
    況，自無毒品危害防制條例第23第2項規定，應依法追訴之
    適用。
肆、被告本件犯行前曾經檢察官以108年度營毒偵字第172號為附
    條件緩起訴處分確定，緩起訴期間為108年11月28日至110年
    11月27日止，嗣檢察官依刑事訴訟法第253條之3第1項第3款
    規定，於109年6月2日以109年度撤緩字第350號處分書撤銷
    緩起訴處分，撤銷緩起訴處分書於109年6月9日送達被告，
    並於109年7月16日就被告本件犯行提起公訴。而修正後毒品
    危害防制條例第23條第2 項，既僅規定「觀察、勒戒或強制
    戒治執行完畢釋放後，3 年內再犯第10條之罪者，檢察官或
    少年法院（地方法院少年法庭）應依法追訴或裁定交付審理
    。」則其再犯（含3 犯以上）如距最近一次犯該罪經依第20
    條第1項、第2項規定令觀察、勒戒或強制戒治執行完畢釋放
    後，已逾3 年者，即應再令觀察、勒戒，不因其間是否另犯
    該罪經起訴、判刑或執行而受影響，俾落實此次寬厚刑事政
    策之變革，且被告雖曾經緩起訴處分，然因本次施用毒品犯
    行，距其強制戒治執行完畢釋放後，已逾3 年，自應依修正
    後新法規定，再予適用觀察、勒戒或強制戒治之機會（最高
    法院110年度台上字第922號判決意旨參照），而非逕行提起
    公訴。又毒品危害防制條例第24條第2項規定（108年12月17
    日雖修正公布，然尚未生效，本判決仍應適用108年12月17
    日修正公布前之規定）：「前項緩起訴處分（即附命緩起訴
    ），經撤銷者，檢察官應依法追訴」，法文既非「依法起訴
    」，並參考刑事訴訟法第1條第1項規定：「犯罪，非依本法
    或『其他法律』所定之訴訟程序，不得『追訴』、處罰」，且「
    刑罰」及「保安處分」同為犯罪之法律效果，則「依法追訴
    」，除指檢察官適用刑事訴訟法所定之起訴程序外，尚包括
    修正前（後）毒品條例第20條第1項所定觀察、勒戒程序。
    此與修正後毒品條例第23條第2項規定「觀察、勒戒或強制
    戒治執行完畢釋放後，三年內再犯第十條之罪者，檢察官或
    少年法院（地方法院少年法庭）應『依法追訴』或裁定交付審
    理。」因與同條例第20條第3項配合之結果（即觀察、勒戒
    等處遇執行完畢釋放後，3年後再犯第10條之罪，始得重行
    觀察、勒戒），所稱「依法追訴」，無從包括聲請觀察、勒
    戒者有別，尚不得援引修正後毒品條例第23條第2項之規定
    ，而謂修正前毒品條例第24條第2項之「依法追訴」，必需
    排除修正後毒品條例第20條聲請觀察、勒戒規定之適用。且
    修正前毒品條例第24條第2項所稱「緩起訴處分」經撤銷者
    ，其撤銷原因非一，若係因違法或不當經再議程序，由上級
    檢察機關撤銷時，本應回復未為緩起訴處分前之狀態，由檢
    察官續行偵查，視個案之證據，為適當之處分，要不得強解
    為應「依法起訴」，認無再次聲請法院裁定觀察、勒戒之必
    要（最高法院109年度台上大字第3536號提案裁定意旨參照
    ）。
伍、檢察官未將被告先送勒戒處所觀察、勒戒，而逕行起訴，其
    起訴之程序違背規定，自應諭知不受理之判決（最高法院88
    年度台非字第146號判決意旨參照）。本於權力分立原則，
    法院對檢察官職權行使，應予以尊重，雖非謂不得為適度之
    司法審查，惟對於施用毒品者本次所犯如距最近1 次觀察、
    勒戒或強制戒治執行完畢釋放後，已逾3 年者，檢察官既得
    本於立法者所賦與之職權裁量是否聲請法院裁定觀察、勒戒
    或為命附條件（現行法僅能附命完成戒癮治療）緩起訴處分
    之多元化處遇，即聲請法院裁定機構內之觀察、勒戒並非檢
    察官所得採取之唯一途徑，法院自不能僭越檢察官之職權，
    逕對施用毒品者裁定應予觀察、勒戒或強制戒治。雖修正後
    之毒品條例第35條之1第2款規定：「審判中之案件，由法院
    或少年法院（地方法院少年法庭）依修正後規定處理；依修
    正後規定應為不起訴處分或不付審理之裁定者，法院或少年
    法院（地方法院少年法庭）應為免刑之判決或不付審理之裁
    定。」另該條款之立法說明亦謂：「若該等案件於修正施行
    前已繫屬於法院或少年法院（地方法院少年法庭）者，『為
    求程序之經濟，法院或少年法院（地方法院少年法庭）應依
    修正施行後之規定處理，即應依職權為觀察、勒戒或強制戒
    治之裁定』」等語，似欲透過立法說明由法院依職權裁定觀
    察、勒戒或強制戒治，以替代第20條第1項、第2項所定應由
    檢察官提出觀察、勒戒或強制戒治之聲請，惟若檢察官之「
    起訴之程序違背規定」，法院當不能「為求程序之經濟」便
    宜行事，而應嚴守程序上之正義，尊重檢察官之裁量權，並
    保障施用毒品者能獲得妥適並完善治療或其他有利戒毒途徑
    處遇之機會，是如檢察官逕予提起公訴，法院無從替代檢察
    官為上開合義務性之裁量處遇，應認起訴程序違背規定，且
    無從補正（最高法院109年度台上字第3826號判決意旨）。
陸、綜上，檢察官本件提起公訴違背程序規定，應依刑事訴訟法
    第303條第1款規定，判決不受理，原判決就被告本件被訴施
    用毒品犯行為實體之有罪判決，未適用毒品危害防制條例上
    開規定及最高法院變更後之相關見解，尚有違誤。檢察官提
    上訴意旨認為，被告本件犯行是否應再為觀察、勒戒，容有
    疑義，非無理由，應由本院撤銷原判決，諭知公訴不受理，
    並不經言詞辯論為之。
柒、應適用之法律：刑事訴訟法第369條第1項前段、第364條、
    第303條第1款、第307條。　　
本案經檢察官蔡佩容提起公訴、檢察官呂舒雯提起上訴。
中　　華　　民　　國　　110 　年　　2 　　月　　25　　日
                  刑事第一庭    審判長法  官　楊清安
                                      法  官　陳珍如
                                      法　官  蕭于哲
以上正本證明與原本無異。
如不服本判決應於收受送達後20日內向本院提出上訴書狀，其未
敘述上訴理由者，並得於提起上訴後20日內向本院補提理由書（
均須按他造當事人之人數附繕本）「切勿逕送上級法院」。
                                      書記官　徐振玉
中　　華　　民　　國　　110 　年　　2 　　月　　25　　日